ACORDAO-COMPLETO-2477690

ACÓRDÃO 8617/2021 ATA 19/2021 - PRIMEIRA CÂMARA

VISTOS, relatados e discutidos estes autos em que se aprecia o acompanhamento das determinações contidas no Acórdão 2334/2016-TCU-Primeira Câmara, reiteradas pelo Acórdão 8286/2020-TCU-Primeira Câmara,
ACORDAM os Ministros do Tribunal de Contas da União, reunidos em sessão da Primeira Câmara, com fundamento nos arts. 40, 44 e 60 da Lei 8.443/1992, c/c os arts. 241, 243, 250, inciso II, 270 e 273 do Regimento Interno, em efetuar as determinações adiante especificadas, ante as razões expostas pelo Relator:
9.1. rejeitar as razões de justificativa apresentadas e aplicar individualmente ao Sr. Lauro Oliveira Viana (XXX.405.753-XX) , ex-Superintendente de Recursos Humanos da Universidade Federal do Piauí, a pena de multa prevista no art. 58, inciso IV, da Lei 8.443/1992, no valor de R$ 5.000,00 (cinco mil reais) , fixando o prazo de 15 (quinze) dias, a contar da notificação, para comprovar, perante o Tribunal (art. 214, inciso III, alínea "a", do Regimento Interno) , o recolhimento da dívida aos cofres do Tesouro Nacional, atualizada monetariamente desde a data deste acórdão até a do efetivo recolhimento, se for paga após o vencimento, na forma da legislação em vigor;
9.2. autorizar, desde logo, nos termos do art. 28, inciso II, da Lei 8.443/1992, a cobrança judicial da multa referida no subitem 9.1, caso não recolhida tempestivamente pelo responsável e inviabilizado o seu desconto em folha;
9.3. determinar à Fundação Universidade Federal do Piauí que:
9.3.1. promova, caso não comprovado o tempestivo recolhimento, o desconto integral ou parcelado da multa estipulada no subitem 9.1 deste acórdão sobre os vencimentos e/ou proventos do responsável, observados os limites previstos na legislação pertinente, nos termos do art. 28, inciso I, da Lei 8.443/1992, c/c o art. 219, inciso I, do Regimento Interno do TCU; 
9.3.2. instaure a competente tomada de contas especial no sentido de que seja reconhecida a responsabilidade solidária do Sr. Lauro Oliveira Viana (XXX.405.753-XX) , ex-Superintendente de Recursos Humanos da Universidade Federal do Piauí, em relação aos valores pagos em desacordo com o que restou decidido pelo Acórdão 2334/2016-TCU-Primeira Câmara, reiterado pelo Acórdão 8286/2020-TCU-Primeira Câmara;
9.3.3. proceda à imediata exclusão da vantagem referente à URP de fevereiro de 1989, paga aos aposentados Adão Firmino Leal (XXX.262.084-XX) e Antonio José Castelo Branco Medeiros (XXX.767.603-XX) , tendo em vista a sua absorção por acréscimos decorrentes de novas estruturas remuneratórias após o trânsito em julgado do Mandado de Segurança 31.412/DF;
9.3.4. no prazo de 30 (trinta) dias, sob pena de responsabilidade solidária da autoridade administrativa omissa e mediante prévia instauração de processo administrativo, apure o montante recebido a título da parcela relativa à URP, em desconformidade com a sistemática indicada no item precedente, por Adão Firmino Leal (XXX.262.084-XX) e Antonio José Castelo Branco Medeiros (XXX.767.603-XX) , desde a ciência do Acórdão 2334/2016-TCU-Primeira Câmara, e promova sua restituição ao erário, nos termos do art. 46 da Lei 8.112/1990, informando a este Tribunal acerca das medidas adotadas;
9.3.5. emita e disponibilize no SISAC, no prazo de 30 (trinta) dias, novos atos de aposentadoria em favor dos inativos tratados no presente processo, que tiveram seus atos considerados ilegais, escoimados das irregularidades verificadas nos autos, conforme determinação contida no subitem 1.7.1.2 do Acórdão 2334/2016-TCU-Primeira Câmara, reiterada no subitem 1.7.1.2 do Acórdão 8286/2020-TCU-Primeira Câmara;
9.4. dar ciência ao atual Superintendente de Recursos Humanos da Universidade Federal da Piauí, Sr. Isidro José Bezerra Maciel Fortaleza do Nascimento, de que o cumprimento do subitem 9.3.3 constante da presente deliberação prescinde da instauração de processo administrativo e da oitiva dos servidores beneficiados (Súmula Vinculante 3 do STF) , ficando o gestor responsável pelo seu descumprimento sujeito à aplicação de pena de multa e à responsabilização solidária em relação aos valores pagos indevidamente aos servidores beneficiados.

Monitoramento do Acórdão 8.286/2020-1ª Câmara, que reiterou determinações constantes do Acórdão 2.334/2016-1ª Câmara e promoveu a audiência do gestor de pessoal da UFPI.

Primeira Câmara

Fundação Universidade Federal do Piauí.

3. Interessados/Responsáveis:
3.1. Interessados: Adão Firmino Leal (XXX.262.084-XX); Antonio José Castelo Branco Medeiros (XXX.767.603-XX); Francisco Pereira dos Santos (XXX.475.003-XX); Joaquim Alves de Sousa (XXX.086.743-XX); Luiza Alves da Silva (XXX.196.883-XX)
3.2. Responsável: Lauro Oliveira Viana (XXX.405.753-XX).

13.1. Ministros presentes: Vital do Rêgo (na Presidência), Benjamin Zymler (Relator) e Jorge Oliveira.
13.2. Ministro-Substituto convocado: Marcos Bemquerer Costa.
13.3. Ministro-Substituto presente: Weder de Oliveira.

Associação dos Docentes da Universidade Federal do Piaui - ADUFPISSIND

BENJAMIN ZYMLER

Adoto como relatório o parecer da unidade técnica, cujos termos são os seguintes:
"INTRODUÇÃO
Trata-se de monitoramento do Acórdão 7028/2012-TCU-Segunda Câmara, de 25/9/2012, Relator Augusto Nardes (peça 3, p. 34-35) , que considerou ilegais os atos de concessão de aposentadoria de Adão Firmino Leal e Antônio José Castelo Branco Medeiros, em razão do pagamento da parcela referente à URP (26,05%) , do Acórdão 2334/2016-TCU-Primeira Câmara, de 19/4/2016, Relator Benjamin Zymler (peça 15) , que determinou a absorção gradual da rubrica a partir do trânsito em julgado do MS 31.412/DF, e do Acórdão 8286/2020-TCU-Primeira Câmara, de 4/8/2020, também relatado pelo Ministro Benjamin Zymler (peça 31) , que reiterou as deliberações do segundo Acórdão e determinou a audiência do gestor responsável pelo descumprimento.
HISTÓRICO
O Acórdão 7028/2012-TCU-Segunda Câmara, de 25/9/2012, Relator Augusto Nardes (peça 3, p. 34-35) foi prolatado conforme segue:
9.2. considerar legais os atos de fls. 18/29, de interesse de Francisco Pereira dos Santos (fls. 18/21) , Joaquim Alves de Sousa (fls. 22/25) e Luiza Alves da Silva (fls. 26/29) , concedendo-lhes os correspondentes registros, ressalvando, quanto ao ato de fls. 22/25, que a vantagem URP deixou de integrar os proventos do interessado: 
9.3. considerar ilegais os atos de fls. 2/9, de interesse de Adão Firmino Leal (fls. 2/5) e Antônio José Castelo Branco Medeiros (fls. 6/9) , negando-lhes os respectivos registros;
9.4. determinar à Fundação Universidade Federal do Piauí (FUFPI) que: 
9.4.1. tão logo seja desconstituída a decisão judicial proferida no MS n° 2005.40.00.000458-9, impetrado pela Associação dos Docentes da Universidade Federal do Piauí, contra o ato do Reitor da Universidade, que suspendeu o pagamento da parcela de 26,05%, referente à URP de fevereiro de 1989, em cumprimento a determinação desta Corte de Contas. promova a restituição dos valores indevidamente pagos aos aposentados Adão Firmino Leal (fls. 2/5) e Antônio José Castelo Branco Medeiros (fls. 6/9) , nos termos do art. 46 da Lei n° 8.112/1990; 
9.4.2. dê ciência, no prazo de 15 (quinze) dias, contado da notificação, do inteiro teor desta deliberação aos interessados cujos atos foram considerados ilegais, alertando-os de que o efeito suspensivo proveniente da interposição de eventuais recursos não os exime da devolução dos valores percebidos indevidamente, caso os recursos não sejam providos; 
9.4.3. envie a esta Corte de Contas, no prazo de 30 (trinta) dias, contado da notificação, cópias dos documentos que comprovem as datas em que os interessados tiveram ciência desta decisão; 
9.4.4. no que diz respeito aos aposentados Adão Firmino Leal (fls. 2/5) e Antônio José Castelo Branco Medeiros (fls. 6/9) , ajuste o valor do percentual de 84,32% conforme estabelecido no subitem 9.2.1.2 do Acórdão 2161/2005-TCU-Plenário; 
9.5. determinar à Secretaria de Fiscalização de Pessoal (Sefip) que: 
9.5.1. proceda à verificação do cumprimento das medidas indicadas nos subitens anteriores, representando a este Tribunal, caso necessário; 
9.5.2. envie ao Departamento de Assuntos Extrajudiciais da AGU, nos termos da Questão de Ordem aprovada pelo Plenário do TCU em 8/6/2011, as informações necessárias ao acompanhamento das ações judiciais referentes aos atos em questão, para que aquele órgão adote as providências cabíveis, dando Ciência à Consultoria Jurídica desta Corte.
Monitoramento iniciado em 11/3/2016 (peça 12) verificou a existência de decisão favorável à manutenção da URP proferida nos autos do Mandado de Segurança 31.412 (MS 31.412) , propondo novas determinações à Universidade.
Foi então prolatado o Acórdão 2334/2016-TCU-Primeira Câmara, de 19/4/2016, Relator Benjamin Zymler (peça 15) :
1.7.1. à Universidade Federal do Piauí, para que: 
1.7.1.1. a partir de 15/5/2014, data do trânsito em julgado do Mandado de Segurança 31.412/DF, promova, em consonância com o entendimento expresso no Acórdão 7028/2012-TCU-Segunda Câmara, a absorção gradual da vantagem referente à URP de fevereiro de 1989, paga em destacado sob o título "DECISÃO JUDICIAL TRANS JUG APO" a Adão Firmino Leal (XXX.262.084-XX) e Antonio José Castelo Branco Medeiros (XXX.767.603-XX) , mediante sua compensação - sem redução nominal do montante dos proventos - com os acréscimos decorrentes de novas estruturas remuneratórias definidas por lei com eficácia posterior à respectiva decisão judicial; 
1.7.1.2. no prazo de 30 (trinta) dias, cadastre no sistema Sisac novos atos de aposentadoria em favor dos interessados, nos termos do art. 262, § 2º, do RITCU; 
1.7.2. à SEFIP, para que monitore o cumprimento do item 1.8.1, representando ao Tribunal em caso de descumprimento; 
1.7.3. dar ciência da presente deliberação ao órgão jurisdicionado e aos interessados. 	
Devidamente notificada da decisão (peças 16-17 e 19-22) , a UFPI informou apenas sobre a ciência aos interessados (peça 18) .
 Novo monitoramento realizado em 14/7/2020 (peça 28) constatou que a parcela de URP (26,05%) continuava sendo paga a Adão Firmino Leal e Antônio José Castelo Branco Medeiros, nos mesmos valores impugnados pelo Tribunal. Constatou-se ainda, nas fichas financeiras desses inativos (peças 24-25) que, desde 2014 até o mês de julho de 2020, houve aumentos sucessivos no valor do provento básico, de forma que essa parcela já poderia ter sido absorvida, conforme determinação constante do subitem 1.7.1.1 do Acórdão 2334/2016-TCU-Primeira Câmara, dado os proventos básicos terem passado de R$ 4.704,71 para R$ 6.173,73 e a parcela de URP não ter sofrido qualquer redução.
Também foi constatado naquela oportunidade que não haviam sido cadastrados novos atos de concessão de aposentadoria em nome das inativas.
Foi prolatado então o Acórdão 8286/2020-TCU-Primeira Câmara, de 4/8/2020, Relator Benjamin Zymler (peça 31) , nos seguintes termos: 
1.7. Determinações: 
1.7.1. reiterar à Fundação Universidade Federal do Piauí que: 
1.7.1.1. a partir de 15/5/2014, data do trânsito em julgado do Mandado de Segurança 31.412/DF, promova, em consonância com o entendimento expresso no Acórdão 2334/2016-TCU-Primeira Câmara e sob pena de responsabilidade solidária da autoridade administrativa omissa, a absorção gradual da vantagem referente à URP de fevereiro de 1989, paga em destacado sob o título "DECISÃO JUDICIAL TRANS JUG APO" aos Srs. Adão Firmino Leal (XXX.262.084-XX) e Antonio José Castelo Branco Medeiros (XXX.767.603-XX) , mediante sua compensação - sem redução nominal do montante dos proventos - com os acréscimos decorrentes de novas estruturas remuneratórias definidas por lei com eficácia posterior à respectiva decisão judicial; 
1.7.1.2. após a regularização dos proventos, cadastre no sistema Sisac, no prazo de 30 (trinta) dias, novos atos de aposentadoria em favor dos interessados, nos termos do art. 262, § 2º, do RITCU; 
1.7.2. à SEFIP, para que: 
1.7.2.1. promova a audiência do Sr. Lauro Oliveira Viana (CPF XXX.405.753-XX) , Superintendente de Recursos Humanos da Fundação Universidade Federal do Piauí, para que, no prazo de 15 dias, apresente suas razões de justificativa para o descumprimento do Acórdão 2334/2016-TCU-Primeira Câmara, notadamente a ausência de absorção da vantagem referente à URP de fevereiro de 1989, paga sob a forma de rubrica judicial aos inativos Adão Firmino Leal (XXX.262.084-XX) e Antonio José Castelo Branco Medeiros (XXX.767.603-XX) , pelas leis que vieram a alterar a estrutura remuneratória dos servidores com eficácia posterior à referida decisão; 
1.7.2.2. monitore o cumprimento do item 1.7.1, representando ao Tribunal em caso de descumprimento;
1.7.3. dar ciência da presente deliberação ao órgão jurisdicionado, ao responsável e aos interessados. 
Realizada a audiência do Sr. Lauro Oliveira Viana (peças 34 e 46) , o gestor apresentou suas razões de justificativa (peças 47-54) .
EXAME TÉCNICO
Em cumprimento ao subitem 1.7.3. do Acórdão 8286/2020-TCU-Primeira Câmara, de 4/8/2020, Relator Benjamin Zymler (peça 31) , a Sefip deu ciência daquela deliberação à UFPI, ao responsável e aos interessados (peças 32-46) .
Pesquisa ao Siape demonstra que a parcela impugnada por esta Corte continua sendo paga aos aposentados Adão Firmino Leal e Antônio José Castelo Branco Medeiros (peças 77 e 78) .
Consulta ao e-Pessoal aponta que não foram cadastrados novos atos concessórios de aposentadoria em nome das inativas (peças 79 e 80) .
As razões de justificativa apresentadas pelo Sr. Lauro Oliveira Viana (peças 47-54) para o não cumprimento dos Acórdãos aqui monitorados são resumidas a seguir:
a exclusão das rubricas decorrentes de ações judiciais depende de homologação pelo Ministério da Economia, não sendo possível que a Universidade proceda à exclusão por meios próprios;
para que seja feita qualquer alteração em rubricas decorrentes de ações judiciais, o módulo de Ações Judiciais do Sigepe exige parecer de força executória expedido pela Advocacia-Geral da União;
os esforços envidados pela UFPI para obtenção de referidos pareceres de força executória vêm se mostrando infrutíferos;
a Portaria Normativa n° 2, de 6/4/2017, do então Ministério do Planejamento, Desenvolvimento e Gestão, exige, para a exclusão de rubricas decorrentes de ações judiciais, parecer de força executória exarado pela Advocacia-Geral da União;
falta de pessoal qualificado para realizar as atividades necessárias ao cumprimento das determinações, em razão de muitos cargos da Superintendência de Recursos Humanos (SRH) exigirem apenas nível médio de escolaridade;
cessão a outro órgão da única servidora que se dedicava exclusivamente ao controle e resposta aos ofícios encaminhados pelo TCU;
número insuficiente de servidores, situação que seria regularizada em novembro de 2020 com por meio de novas posses;
dificuldade de manter os fluxos de trabalho em razão da pandemia; e
o Mandado de Segurança Coletivo nº 31.412-DF fundamenta a continuidade do pagamento da URP.
Análise das razões de justificativa do Sr. Lauro Oliveira Viana
A peça principal das razões de justificativa apresentadas pelo gestor incluiu, em seu último parágrafo (peça 47, p. 8) , pedido de prorrogação de prazo para atendimento das determinações desta Corte, razão pela qual o mesmo documento foi juntado mais de uma vez nos presentes autos (peça 55) , de modo a servir tanto como resposta à sua audiência (peça 47) quanto para solicitar a dilação do prazo (peça 55) .
Em seu despacho denegatório da prorrogação solicitada (peça 57) , o Relator Benjamin Zymler examinou os argumentos apresentados pelo Sr. Lauro Oliveira Viana naquele pedido de dilação, que se torna simultaneamente, por se tratar do mesmo documento, o exame das próprias razões de justificativa do gestor.
Vale transcrever o entendimento do Relator acerca dos argumentos trazidos pelo gestor (peça 57) :
2.	Alega o requerente, em síntese, que a unidade gestora do órgão jurisdicionado possui capacidade reduzida para alterar dados nos contracheques dos servidores de forma unilateral, notadamente a retirada de rubricas que estão inseridas por motivo de ações judiciais.
3.	Sustenta que, para cumprir as determinações desta Corte de Contas no tocante à exclusão da vantagem tida por ilegal, faz-se necessário, primeiramente, o cumprimento dos requisitos de recadastramento de ação judicial exigidos pelo Ministério da Economia por meio da Portaria Normativa 2, de 6 de abril de 2017, entre os quais, a apresentação de pareceres de força executória atualizados expedidos pelos procuradores da Advocacia-Geral da União.
4.	Aduz que a superintendência de recursos humanos do órgão jurisdicionado, além de não possuir servidores com qualificação técnica necessária para interpretar as decisões judiciais e as recomendações deste Tribunal, encontra-se com deficit em seu quadro, dificultando a análise das determinações oriundas desta Corte de Contas.
5.	Registra, por fim, a existência do MS 31.412, impetrado perante o Supremo Tribunal Federal, com trânsito em julgado em 15/5/2014, afirmando que "o caso continua sub judice, e está além das competências desta SRH/UFPI a autonomia para ir de encontro à decisão judicial deste processo, principalmente sem ter recebido o parecer de força executória competente esclarecendo a forma como devemos agir".
6.	(...) 
8.	As disposições do Acórdão 8286/2020-TCU-Primeira Câmara são determinações objetivas do Tribunal que obrigam seus destinatários, sob pena de aplicação, entre outras, da sanção prevista no art. 58, § 1º, da Lei 8.443/1992.
9.	Por outro lado, o prazo para sustação dos pagamentos tidos por irregulares, em casos da espécie, é dado pelo próprio Regimento Interno desta Corte (art. 262) , não sendo possível aos relatores disporem monocraticamente de forma diversa.
10.	No que diz respeito à emissão e cadastramento de novos atos de aposentadoria em favor dos interessados, muito embora o prazo fixado de trinta dias não esteja previsto regimentalmente, trata-se de medida que se impõe ao órgão jurisdicionado na hipótese de se querer garantir o pagamento dos proventos dos servidores que tiveram seus atos considerados ilegais, já que, com a negativa de registro, o ato de aposentadoria anteriormente emitido não se completa e, portanto, deixa de produzir seus regulares efeitos, fazendo com que o servidor retorne à atividade.
11.	Convém, ainda, tecer algumas considerações sobre as alegações deduzidas pelo gestor de recursos humanos da UFPI, ressaltando-se, desde já, o seu completo desconhecimento acerca das competências e das atribuições do Tribunal de Contas da União no que diz respeito ao controle dos gastos públicos, notadamente em relação ao pagamento de vantagens indevidas aos servidores públicos federais. Senão vejamos.
12.	A determinação desta Corte de Contas foi taxativa no sentido de que, a partir de 15/5/2014, data do trânsito em julgado do Mandado de Segurança 31.412/DF, o órgão jurisdicionado deve promover, em consonância com o entendimento expresso no Acórdão 2334/2016-TCU-Primeira Câmara e sob pena de responsabilidade solidária da autoridade administrativa omissa, a absorção gradual da vantagem referente à URP de fevereiro de 1989, paga em destacado sob o título "DECISÃO JUDICIAL TRANS JUG APO" aos Srs. Adão Firmino Leal (XXX.262.084-XX) e Antonio José Castelo Branco Medeiros (XXX.767.603-XX) , mediante sua compensação - sem redução nominal do montante dos proventos - com os acréscimos decorrentes de novas estruturas remuneratórias definidas por lei com eficácia posterior à respectiva decisão judicial.
13.	Ao tomar ciência da deliberação deste Tribunal, que determinou expressamente a imediata absorção da vantagem tida por ilegal, não cabe ao gestor responsável efetuar consulta à respectiva Procuradoria Federal com a finalidade de buscar esclarecimentos sobre a continuidade ou não do pagamento da vantagem indevida. Tampouco se faz necessária a instauração de processos administrativos em relação aos servidores interessados para que se manifestem sobre a deliberação deste Tribunal, conforme previsto no enunciado da Súmula Vinculante 3 do STF, in verbis:
"Nos processos perante o Tribunal de Contas da União asseguram-se o contraditório e a ampla defesa quando da decisão puder resultar anulação ou revogação de ato administrativo que beneficie o interessado, excetuada a apreciação da legalidade do ato de concessão inicial de aposentadoria, reforma e pensão" (grifos acrescidos) .
14.	Isso porque a determinação do TCU à UFPI não se encontra mais sujeita ao juízo de conveniência e oportunidade de seus dirigentes. Mais que isso, revestia-se, como se reveste, de caráter coativo, nos termos do art. 71, inciso IX, da Constituição Federal, sujeitando os responsáveis por eventual desobediência às penalidades previstas na Lei 8.443/1992, particularmente no inciso IV e no § 1º de seu art. 58. No ponto, é oportuna a observação feita pelo saudoso Ministro Bento Bugarin nos autos do TC-Processo 009.987/1996-7:
"as decisões do TCU não são passíveis de discussão no âmbito da Administração Pública, devendo todos que dela participarem observar seus ditames".
15.	Portanto, se dúvidas ou inconformismo havia em relação à deliberação do TCU, caberia ao preposto da UFPI, tempestivamente, interpor os recursos próprios, previstos na Lei Orgânica e no Regimento Interno desta Corte. O que não pode é, deliberadamente, deixar de cumprir ordem do Tribunal, sob a alegação de que está aguardando parecer do órgão jurídico da entidade sem qualquer efeito vinculativo.
16.	Da mesma forma, as decisões desta Corte de Contas, para que sejam cumpridas, não se encontram sujeitas a quaisquer atos normativos editados por quaisquer órgãos submetidos à jurisdição deste Tribunal.
17.	Nesse sentido, a Portaria Normativa 2, de 6 de abril de 2017, do Ministério da Economia não constitui óbice ao cumprimento das deliberação deste Tribunal, tratando-se, em verdade, de ato normativo interno que tem por objetivo estabelecer diretrizes, no âmbito do Sistema de Pessoal Civil da Administração Federal - Sipec, para a execução, em folha de pagamento, das decisões judiciais relativas à gestão de pessoas, em ações propostas contra a União, suas autarquias e fundações (art. 1º) , o qual não possui nenhuma relação no que diz respeito às determinações oriundas desta Corte de Contas, efetuadas com fundamento no inciso IX do art. 71 da CF/1988.
18.	Ora, se o órgão jurisdicionado possui competência para fazer inserir na folha de pagamento rubrica oriunda de processos judiciais, também dispõe, em princípio, de competência para excluir a referida rubrica ou reduzir o seu valor em razão da sua absorção, não tendo o gestor responsável logrado êxito em demonstrar o contrário, já que a citada Portaria Normativa, em seu texto, nada dispõe sobre o órgão responsável e o procedimento a ser adotado para a exclusão da rubrica judicial, tampouco tem incidência em relação às determinações oriundas de acórdãos deste Tribunal.
19.	Registre-se, ademais, que a determinação deste Tribunal, para se fazer cumprir, não tem o condão de envolver um grande quantitativo de servidores, já que, vale relembrar, não há a necessidade de prévia instauração de processos administrativos, dependendo, apenas, em princípio, de simples inserção de dados no sistema de folha de pagamento do referido órgão jurisdicionado, atentando-se para a fórmula previamente estabelecida no acórdão deste tribunal: compensação da rubrica judicial - sem redução nominal do montante dos proventos - com os acréscimos decorrentes de novas estruturas remuneratórias definidas por lei com eficácia posterior ao trânsito em julgado do Mandado de Segurança 31.412/DF, ou seja, a partir de 15/5/2014.
20.	Por fim, vale rememorar que a existência do trânsito em julgado no Mandado de Segurança 31.412/DF já era de conhecimento desta Corte de Contas, que, por ocasião do Acórdão 8286/2020-TCU-Primeira Câmara, ora em acompanhamento, afirmou, expressamente, que a absorção deve se dar em relação aos planos de carreira instituídos posteriormente à data do trânsito em julgado da referida decisão.
Irretocável o exame realizado, constata-se que os argumentos apresentados pelo Sr. Lauro Oliveira Viana não se mostram suficientes para justificar o descumprimento das determinações exaradas por esta Corte.
Ademais, diante das afirmações do ex-gestor dando conta de entraves práticos à exclusão de rubricas judiciais, cujo operacionalização seria de responsabilidade do Ministério da Economia, o Relator determinou que aquele órgão fosse diligenciado a fim de que fossem "colhidas informações acerca da existência de eventuais procedimentos ou protocolos a serem adotados no âmbito do Sistema de Pessoal Civil da Administração Federal - Sipec para a execução das determinações oriundas desta Corte de Contas no julgamento de atos de pessoal" (peça 57, p. 4) .
Em resposta, o Ministério informou, por meio da Nota Informativa SEI nº 33533/2020/ME (peça 65) , de 21/12/2020, relativamente à ação judicial que embasa o pagamento da URP aos servidores da UFPI, que:
3.	Verificou-se no Módulo de Ações Judiciais AJ/SIGEPE, Extrato SIGEPE (12519450) , que a referida ação foi analisada e devolvida, encontrando-se na competência do Autorizador, de responsabilidade do Dirigente de Recursos Humanos do órgão, para providências, desde 11/10/2019, não estando mais disponível no âmbito este Ministério, tampouco necessária mais nenhuma providência pelo Órgão Central para cumprimento da determinação da Corte de Contas. 
4.	Pelo fato de ser uma ação judicial pendente de recadastramento no Módulo AJ, o Autorizador poderia desde então efetivar as ações referentes à conclusão da atividade, já que trata-se de diminuição de valor de rubrica judicial, competindo a ele efetivar a marcação de absorção de rubrica judicial e, consequentemente, exclusão do pagamento indevido. 
5.	Cabe ressaltar, que após o envio da referida ação àquela Universidade havia possibilidade de retirar dúvidas, por intermédio de Solicitação de Informações, entretanto, conforme Extrato SIGEPE (12433650) , este Órgão Central não foi cientificado acerca de nenhuma dificuldade para continuidade nos trâmites sistêmicos para cumprimento. 
6.	Cumpre informar, em complementação ao que consta no item 17 do Despacho do Tribunal de Contas da União - TCU (12532292) , que este Órgão Central, em nenhum momento, apresentou a Portaria Normativa nº 2, de 6 de abril de 2017, expedida por esta Pasta, como justificativa para não dar cumprimento ao Acórdão do TCU. (grifei) 
Aquele Ministério encaminhou ainda a Nota SEI nº 33499/2020/ME, de 21/12/2020 (peça 64) , com cópia para a Universidade Federal do Piauí, com as seguintes considerações:
2.	Da leitura dos autos, verifica-se que essa Universidade fez as seguintes alegações em face desta Pasta Ministerial: 
Alega o requerente, em síntese, que a unidade gestora do órgão jurisdicionado possui capacidade reduzida para alterar dados nos contracheques dos servidores de forma unilateral, notadamente a retirada de rubricas que estão inseridas por motivo de ações judiciais. Sustenta que, para cumprir as determinações desta Corte de Contas no tocante à exclusão da vantagem tida por ilegal, faz-se necessário, primeiramente, o cumprimento dos requisitos do recadastramento de ação judicial exigidos pelo Ministério da Economia por meio da Portaria Normativa 2, de 6 de abril de 2016, entre os quais, a apresentação de força executória atualizados pelos procuradores da Advocacia-Geral da União.
3.	Todavia, ressaltamos que não existe fundamentação nas alegações apresentadas por essa Universidade para o não cumprimento da determinação da Corte de Contas, pelas razões que serão expostas abaixo.
4.	Primeiramente, a Portaria Normativa nº 2, de 6 de abril de 2017, que regulamento o recadastramento, solicita a inclusão de documentação que embasem a manutenção do pagamento da rubrica judicial, dentre estas, o parecer de força executória que confirme a permanência da executoriedade no decurso do tempo.
5.	Ocorre que, não estamos diante de uma situação de manutenção de pagamento, mas de uma determinação de exclusão de parcela considerada indevida, no momento da análise da aposentadoria do servidor. Assim, não seria razoável do Órgão Central exigir inclusão de parecer de força executória para justificar a manutenção de rubrica que é objeto de determinação do Tribunal de Contas da União em sentido oposto.
6.	Ao verificar o fluxo do Processo Judicial nº 11900000001069X (12599974) , contata-se que em nenhum momento foi requerida a inclusão de parecer de força executória para operacionalização da exclusão da rubrica judicial em questão. Também, verifica-se que a referida ação encontra-se parada com o perfil de Autorizador, de competência do Dirigente de Recursos Humanos dessa Universidade, desde 11/10/2019, ou seja, há mais de 1 (um) ano essa Universidade permanece inerte quanto a qualquer providência relacionada ao processo.
7.	Ademais, é de ciência dos órgãos e entidades que nos casos de recadastramento de ação judicial com diminuição de valor ou exclusão de beneficiado é possível realizar a conclusão da atividade com a realização da autorização e confirmação pelo perfil de Autorizador (recadastramento expresso) , dispensando nova homologação e confirmação do Órgão Central.
8.	Assim, não merece prosperar qualquer justificativa de não cumprimento de determinação do TCU para exclusão embasada na Portaria Normativa nº 2, de 2017, ou de dependência de procedimento desta Pasta Ministerial.
9.	Ainda, ressaltamos que, para atendimento das determinações do TCU, quanto à absorção da rubrica contida nos contracheques dos servidores foi amplamente divulgado aos órgãos setoriais e seccionais, o Comunica 562577, de 07/10/2020 (12525595) , o qual dispôs sobre a possibilidade de marcação de absorção no Módulo de Ações Judiciais - AJ diretamente pelo autorizador, ofertando mais uma opção, pela existência dessa nova funcionalidade sistêmica.
10.	Cumpre esclarecer que o art. 4º da Portaria Normativa nº 6, de 11 de outubro de 2016, estabelece que é competência dos Dirigentes de Recursos Humanos dos Órgãos e entidades integrantes do Sistema SIPEC adotar os procedimentos de cadastramento, controle e acompanhamento das ações judiciais relativas ao pessoal civil do Poder Executivo Federal, propostas contra a União, suas autarquias e fundações públicas, bem como providenciar o cumprimento das respectivas decisões judiciais. 
11.	Por fim, reafirmamos que não existe óbice normativo ou sistêmico algum para que essa Universidade realize os procedimentos para exclusão da rubrica judicial e cumprimento da determinação. (grifei) 
Diante da análise feita pelo Ministro-Relator e dos esclarecimentos trazidos pelo Ministério da Economia, não resta dúvida de que não merecem prosperar os argumentos apresentados pela Universidade Federal do Piauí, uma vez que a paulatina absorção da rubrica irregular é medida que poderia ter sido efetivada há muito tempo pela própria Universidade.
Importante mencionar que o gestor responsável, Sr. Lauro Oliveira Viana, foi apontado em diversos processos de mesma natureza nesta Corte pelo descumprimento de inúmeras deliberações desta Corte, tendo-lhe sido aplicadas multas em diversos processos, conforme os exemplos a seguir elencados:
	TC
	ACÓRDÃO
	RELATOR

	Processo 014.663/2003-0
	11.221/2015-TCU-2ª Câmara
	Augusto Nardes

	Processo 007.026/2009-2
	8.381/2020-TCU-1ª Câmara
	Benjamin Zymler

	Processo 009.281/2005-1
	10.839/2020-TCU-2ª Câmara
	Vital do Rêgo

	Processo 015.311/2011-2
	10.840/2020-TCU-2ª Câmara
	Vital do Rêgo

	Processo 041.433/2012-2
	10.843/2020-TCU-2ª Câmara
	Vital do Rêgo

	Processo 005.867/2016-9
	11.346/2020-TCU-2ª Câmara
	Ana Arraes

	Processo 015.366/2011-1
	13.866/2020-TCU-2ª Câmara
	Vital do Rêgo

	Processo 029.049/2015-6
	13.953/2020-TCU-2ª Câmara
	Ana Arraes

	Fonte: Sefip
Há ainda propostas para aplicação de multa nos seguintes processos, ainda pendentes de julgamento:
	TC
	RELATOR

	Processo 005.517/2013-3
	Bruno Dantas

	Processo 009.049/1996-7
	Raimundo Carreiro

	Processo 004.446/2010-0
	Benjamin Zymler

	Processo 006.160/2014-0
	Vital do Rêgo

	Processo 006.165/2014-1
	Bruno Dantas

	Processo 021.715/2008-9
	Augusto Nardes

	Processo 006.168/2014-0
	Bruno Dantas

	Processo 006.172/2014-8
	Bruno Dantas

	Processo 006.173/2014-4
	Bruno Dantas

	Processo 006.154/2014-0
	Bruno Dantas

	Processo 006.157/2014-9
	Bruno Dantas

	Processo 006.158/2014-5
	Bruno Dantas

	Processo 006.175/2014-7
	Bruno Dantas

	Processo 006.177/2014-0
	Bruno Dantas

	Processo 006.164/2014-5
	Bruno Dantas

	Processo 009.232/2010-9
	Augusto Nardes

	Processo 028.419/2009-1
	Benjamin Zymler

	Fonte: Sefip
Em seu despacho (peça 57, p. 4) , o Relator Benjamin Zymler determinou que "a unidade técnica se manifeste acerca da necessidade ou não de se adotar a medida prevista no art. 44 da LOTCU, considerando-se a recalcitrância do interessado em dar cumprimento às deliberações deste Tribunal, trazendo aos autos os dados e elementos necessários para a sua implementação, se for o caso". 
A esse respeito, cumpre destacar que nos autos do TC Processo 028.419/2009-1, esta Unidade Técnica propôs, além da aplicação de multa, o afastamento cautelar temporário e a inabilitação do Sr. Lauro Oliveira Viana, pelo período de cinco anos, para o exercício de cargo em comissão e de função de confiança no âmbito da administração federal.
Ocorre que, em 30/11/2020, a Reitoria da UFPI nomeou novo Superintendente de Recursos Humanos da UFPI, com exercício a partir de 1/12/2020, de modo que o afastamento temporário do Sr. Lauro Oliveira Viana não se faz mais necessário.
Entretanto, ainda é possível, diante da conduta gravosa do gestor, que seja declarada sua inabilitação para o exercício de cargo em comissão e de função de confiança no âmbito da administração federal, diante de sua contumaz reincidência no descumprimento das determinações deste TCU.
Proposta nesse sentido foi feita nos autos do TC Processo 004.449/2010-0, de modo que não é necessário propor a mesma medida nos presentes autos.
CONCLUSÃO
Da análise dos argumentos do Sr. Lauro Oliveira Viana, ex-Superintendente de Recursos Humanos da Universidade do Piauí, ouvido em audiência, e com base nas informações extraídas dos sistemas Siape e e-Pessoal, conclui-se que não só permanece o descumprimento do Acórdão 2334/2016-TCU-Primeira Câmara, de 19/4/2016, Relator Benjamin Zymler (peça 15) , como também estão sendo descumpridas as determinações do Acórdão 8286/2020-TCU-Primeira Câmara, de 4/8/2020, também de relatoria do Ministro Benjamin Zymler (peça 31) .
Dessa forma, entende-se necessário rejeitar as razões de justificativa apresentadas pelo Sr. Lauro Oliveira Viana, aplicar-lhe multa e reiterar à UFPI que dê imediato cumprimento aos Acórdãos mencionados.
Por fim, as condutas reiteradas praticadas pelo Sr. Lauro Oliveira Viana, que deixou o cargo de Superintendente da UFPI em dezembro do ano passado levaram a proposta de inabilitação para o exercício de cargo em comissão e de função de confiança no âmbito da administração federal pelo período de cinco anos no âmbito do TC Processo 004.449/2010-0, que se encontra pendente de julgamento, de modo que não é necessário propor a mesma medida nos presentes autos. 
PROPOSTA DE ENCAMINHAMENTO
Em face do exposto, remetam-se os autos à consideração superior propondo-se: 
	a) rejeitar as razões de justificativa do Sr. Lauro Oliveira Viana (CPF XXX.405.753-XX) , ex-Superintendente de Recursos Humanos da Fundação Universidade Federal do Piauí, pelo descumprimento do Acórdão 2334/2016-TCU-Primeira Câmara, de 19/4/2016, e do Acórdão 8286/2020-TCU-Primeira Câmara, de 4/8/2020, ambos de relatoria do Ministro Benjamin Zymler;
	b) aplicar ao responsável a multa prevista no art. 58, inciso IV, da Lei 8.443/1992 e no art. 268, inciso VII, do Regimento Interno do Tribunal;
	c) com base no art. 28, incisos I e II, da Lei 8.443/1992:
	c.1) determinar o desconto integral ou parcelado da dívida na remuneração do Sr. Lauro Oliveira Viana (CPF XXX.405.753-XX) , observados os limites impostos pela legislação pertinente e, em especial, o disposto no art. 46 da Lei 8.112/1990;
	c.2) autorizar, desde já, a cobrança judicial da dívida, na hipótese de não atendimento das notificações, cumulada com a ineficácia dos descontos determinados no subitem anterior; e
	d) determinar à Fundação Universidade Federal do Piauí, nos termos do artigo 4°, inciso I, da Resolução-TCU 315/2020, em cumprimento aos Acórdão 2334/2016-TCU-Primeira Câmara, de 19/4/2016, e 8.286/2020-TCU-1ª Câmara, de 4/8/2020, ambos de relatoria do Ministro Benjamin Zymler, que:
	d.1) proceda, com efeitos iniciados em 15/5/2014, data do trânsito em julgado do MS 31.412/DF, à absorção gradual da vantagem referente à URP de fevereiro de 1989, paga aos aposentados Adão Firmino Leal (CPF XXX.262.084-XX) e Antônio José Castelo Branco Medeiros (CPF XXX.767.603-XX) , mediante sua compensação - sem redução nominal do montante dos proventos - com os acréscimos decorrentes de novas estruturas remuneratórias definidas por lei com eficácia posterior à referida decisão, a exemplo da Lei 13.325/2016;
	d.2) no prazo de 30 (trinta) dias, sob pena de responsabilidade solidária da autoridade administrativa omissa e mediante prévia instauração de processo administrativo, apure o montante recebido a título da parcela relativa à URP, em desconformidade com a sistemática no item precedente, por Adão Firmino Leal (CPF XXX.262.084-XX) e Antônio José Castelo Branco Medeiros (CPF XXX.767.603-XX) , desde a ciência do Acórdão 8286/2020-TCU-Primeira Câmara, de 4/8/2020, Relator Benjamin Zymler, promova sua restituição ao erário, nos termos do art. 46 da Lei 8.112/1990, e comprove ao Tribunal de Contas da União as medidas adotadas; e
	d.3) no prazo de 30 (trinta) dias, envie novos atos de concessão de aposentadoria, livre das irregularidades apontadas nos autos, em favor de Adão Firmino Leal (CPF XXX.262.084-XX) e Antônio José Castelo Branco Medeiros (CPF XXX.767.603-XX) , conforme artigo 262, § 2, do Regimento Interno do TCU."
2.	O Ministério Público junto a esta Corte de Contas manifestou-se de acordo com a proposta formulada pela unidade técnica.
	É o Relatório.

não há

Procuradora-Geral Cristina Machado da Costa e Silva.

APOSENTADORIA. MONITORAMENTO. UNIVERSIDADE FEDERAL DO PIAUÍ. INCLUSÃO, NOS PROVENTOS, DE PARCELA ALUSIVA A PLANOS ECONÔMICOS. DESCUMPRIMENTO DE DETERMINAÇÕES DO TRIBUNAL. AUDIÊNCIA DO GESTOR. REJEIÇÃO DAS RAZÕES DE JUSTIFICATIVA APRESENTADAS. APLICAÇÃO DE PENA DE MULTA. DETERMINAÇÕES. REITERAÇÃO AO ÓRGÃO JURISDICIONADO DAS DETERMINAÇÕES QUE NÃO FORAM CUMPRIDAS.

APOSENTADORIA (APOS)

Secretaria de Fiscalização de Integridade de Atos e Pagamentos de Pessoal e de Benefícios Sociais (Sefip).

Trata-se de acompanhamento das determinações contidas no Acórdão 8286/2020-TCU-Primeira Câmara, cujos termos são os seguintes:
"1.7. Determinações:
1.7.1. reiterar à Fundação Universidade Federal do Piauí que:
1.7.1.1. a partir de 15/5/2014, data do trânsito em julgado do Mandado de Segurança 31.412/DF, promova, em consonância com o entendimento expresso no Acórdão 2334/2016-TCU-Primeira Câmara e sob pena de responsabilidade solidária da autoridade administrativa omissa, a absorção gradual da vantagem referente à URP de fevereiro de 1989, paga em destacado sob o título "DECISÃO JUDICIAL TRANS JUG APO" aos Srs. Adão Firmino Leal (081.262.084-49) e Antonio José Castelo Branco Medeiros (010.767.603-68) , mediante sua compensação - sem redução nominal do montante dos proventos - com os acréscimos decorrentes de novas estruturas remuneratórias definidas por lei com eficácia posterior à respectiva decisão judicial;
1.7.1.2. após a regularização dos proventos, cadastre no sistema Sisac, no prazo de 30 (trinta) dias, novos atos de aposentadoria em favor dos interessados, nos termos do art. 262, § 2º, do RITCU;
1.7.2. à SEFIP, para que:
1.7.2.1. promova a audiência do Sr. Lauro Oliveira Viana (CPF 718.405.753-87) , Superintendente de Recursos Humanos da Fundação Universidade Federal do Piauí, para que, no prazo de 15 dias, apresente suas razões de justificativa para o descumprimento do Acórdão 2334/2016-TCU-Primeira Câmara, notadamente a ausência de absorção da vantagem referente à URP de fevereiro de 1989, paga sob a forma de rubrica judicial aos inativos Adão Firmino Leal (081.262.084-49) e Antonio José Castelo Branco Medeiros (010.767.603-68) , pelas leis que vieram a alterar a estrutura remuneratória dos servidores com eficácia posterior à referida decisão;
1.7.2.2. monitore o cumprimento do item 1.7.1, representando ao Tribunal em caso de descumprimento.
1.7.3. dar ciência da presente deliberação ao órgão jurisdicionado, ao responsável e aos interessados."
2.	O referido acórdão foi proferido por ocasião do acompanhamento do Acórdão 2334/2016-TCU-Primeira Câmara, o qual determinou ao órgão jurisdicionado que, "a partir de 15/5/2014, data do trânsito em julgado do Mandado de Segurança 31.412/DF, promova, em consonância com o entendimento expresso no Acórdão 7028/2012-TCU-Segunda Câmara, a absorção gradual da vantagem referente à URP de fevereiro de 1989, paga em destacado sob o título 'DECISÃO JUDICIAL TRANS JUG APO' a Adão Firmino Leal (081.262.084-49) e Antonio José Castelo Branco Medeiros (010.767.603-68) , mediante sua compensação - sem redução nominal do montante dos proventos - com os acréscimos decorrentes de novas estruturas remuneratórias definidas por lei com eficácia posterior à respectiva decisão judicial"  (subitem 1.7.1.1) .
3.	A unidade técnica, cotejando as informações prestadas pelo órgão jurisdicionado com dados extraídos de sistemas informatizados disponibilizados a esta Corte, assim concluiu:
"[...]
CONCLUSÃO
29. Da análise dos argumentos do Sr. Lauro Oliveira Viana, ex-Superintendente de Recursos Humanos da Universidade do Piauí, ouvido em audiência, e com base nas informações extraídas dos sistemas Siape e e-Pessoal, conclui-se que não só permanece o descumprimento do Acórdão 2334/2016-TCU-Primeira Câmara, de 19/4/2016, Relator Benjamin Zymler (peça 15) , como também estão sendo descumpridas as determinações do Acórdão 8286/2020-TCU-Primeira Câmara, de 4/8/2020, também de relatoria do Ministro Benjamin Zymler (peça 31) . 
30. Dessa forma, entende-se necessário rejeitar as razões de justificativa apresentadas pelo Sr. Lauro Oliveira Viana, aplicar-lhe multa e reiterar à UFPI que dê imediato cumprimento aos Acórdãos mencionados.
31. Por fim, as condutas reiteradas praticadas pelo Sr. Lauro Oliveira Viana, que deixou o cargo de Superintendente da UFPI em dezembro do ano passado levaram a proposta de inabilitação para o exercício de cargo em comissão e de função de confiança no âmbito da administração federal pelo período de cinco anos no âmbito do TC Processo 004.449/2010-0, que se encontra pendente de julgamento, de modo que não é necessário propor a mesma medida nos presentes autos."
4.	Pelo que se extrai dos autos, a audiência do ex-Superintendente de Recursos Humanos da Fundação Universidade Federal do Piauí, Sr. Lauro Oliveira Viana, constante do subitem 1.7.2.1 do Acórdão 8286/2020-TCU-Primeira Câmara, ora em acompanhamento, se deu em virtude do descumprimento do item 1.7.1.1 do Acórdão 2334/2016-TCU-Primeira Câmara, devido à ausência de absorção da vantagem referente à URP de fevereiro de 1989, paga sob a forma de rubrica judicial aos Srs. Adão Firmino Leal (081.262.084-49) e Antonio José Castelo Branco Medeiros (010.767.603-68) , pelas leis que vieram a alterar a estrutura remuneratória dos servidores inativos com eficácia posterior ao trânsito em julgado do MS 31.412/DF.
5.	Em resposta à audiência promovida por meio do Ofício 45563/2020-TCU/Seproc, de 26/8/2020 (peça 34) , o Sr. Lauro Oliveira Viana alega, em síntese, que a unidade gestora do órgão jurisdicionado possui capacidade reduzida para alterar dados nos contracheques dos servidores de forma unilateral, notadamente para a retirada de rubricas que estão inseridas por motivo de ações judiciais.
6.	Sustenta que, para cumprir as determinações desta Corte de Contas no tocante à exclusão da vantagem tida por ilegal, faz-se necessário, primeiramente, o cumprimento dos requisitos de recadastramento de ação judicial exigidos pelo Ministério da Economia por meio da Portaria Normativa 2, de 6 de abril de 2017, entre os quais, a apresentação de pareceres de força executória atualizados expedidos pelos procuradores da Advocacia-Geral da União.
7.	Aduz que a superintendência de recursos humanos do órgão jurisdicionado, além de não possuir servidores com qualificação técnica necessária para interpretar as decisões judiciais e as recomendações deste Tribunal, encontra-se com deficit em seu quadro, o que dificulta a análise das determinações oriundas desta Corte de Contas.
8.	Registra, por fim, a existência do MS 31.412, impetrado perante o Supremo Tribunal Federal, com trânsito em julgado em 15/5/2014, afirmando que "o caso continua sub judice, e está além das competências desta SRH/UFPI a autonomia para ir de encontro à decisão judicial deste processo, principalmente sem ter recebido o parecer de força executória competente esclarecendo a forma como devemos agir".
9.	Passo à análise das razões de justificativa apresentadas pelo gestor de pessoal da UFPI.
10.	De início, saliento que o Sr. Lauro Oliveira Viena era Superintendente de Recursos Humanos da Universidade Federal do Piauí, órgão encarregado de dar cumprimento ao Acórdão 2334/2016-TCU-Primeira Câmara, o qual foi reiterado pelo Acórdão 8286/2020-TCU-Primeira Câmara, ora em monitoramento. E foi precisamente na condição de superintendente daquela unidade que o responsável teve ciência da deliberação originária em 11/5/2016 (peça 17) e da última decisão proferida pelo Tribunal em 4/8/2020 (peça 46) .
11.	Convém, ainda, tecer algumas considerações sobre as alegações aduzidas pelo gestor de recursos humanos da UFPI, ressaltando-se, desde já, o seu completo desconhecimento acerca das competências e das atribuições do Tribunal de Contas da União no que diz respeito ao controle dos gastos públicos, notadamente em relação ao pagamento de vantagens indevidas aos servidores públicos federais. Senão vejamos.
12.	A determinação desta Corte de Contas foi taxativa no sentido de que, a partir de 15/5/2014, data do trânsito em julgado do Mandado de Segurança 31.412/DF, o órgão jurisdicionado deve promover, em consonância com o entendimento expresso no Acórdão 2334/2016-TCU-Primeira Câmara e sob pena de responsabilidade solidária da autoridade administrativa omissa, a absorção gradual da vantagem referente à URP de fevereiro de 1989, paga em destacado sob o título "DECISÃO JUDICIAL TRANS JUG APO" aos inativos Adão Firmino Leal (081.262.084-49) e Antonio José Castelo Branco Medeiros (010.767.603-68) , mediante sua compensação - sem redução nominal do montante dos proventos - com os acréscimos decorrentes de novas estruturas remuneratórias definidas por lei com eficácia posterior à respectiva decisão judicial.
13.	Ao tomar ciência da deliberação deste Tribunal, que determinou expressamente a imediata absorção da vantagem tida por ilegal, não cabe ao gestor responsável efetuar consulta à respectiva Procuradoria Federal com a finalidade de buscar esclarecimentos sobre a continuidade ou não do pagamento da vantagem indevida. Tampouco se faz necessária a instauração de processos administrativos em relação aos servidores interessados para que se manifestem sobre a deliberação deste Tribunal, conforme previsto no enunciado da Súmula Vinculante 3 do STF, in verbis:
"Nos processos perante o Tribunal de Contas da União asseguram-se o contraditório e a ampla defesa quando da decisão puder resultar anulação ou revogação de ato administrativo que beneficie o interessado, excetuada a apreciação da legalidade do ato de concessão inicial de aposentadoria, reforma e pensão"  (grifos acrescidos) .
14.	Isso porque a determinação do TCU à UFPI não se encontra mais sujeita ao juízo de conveniência e oportunidade de seus dirigentes. Mais que isso, revestia-se, como se reveste, de caráter coativo, nos termos do art. 71, inciso IX, da Constituição Federal, sujeitando os responsáveis por eventual desobediência às penalidades previstas na Lei 8.443/1992, particularmente no inciso IV e no § 1º de seu art. 58. No ponto, é oportuna a observação feita pelo saudoso Ministro Bento Bugarin nos autos do TC-Processo 009.987/1996-7:
"as decisões do TCU não são passíveis de discussão no âmbito da Administração Pública, devendo todos que dela participarem observar seus ditames".
15.	Portanto, se dúvidas ou inconformismo havia em relação à deliberação do TCU, caberia ao preposto da UFPI, tempestivamente, interpor os recursos próprios, previstos na Lei Orgânica e no Regimento Interno desta Corte. O que não se permite é, deliberadamente, deixar de cumprir ordem do Tribunal, sob a alegação de que está aguardando parecer do órgão jurídico da entidade sem qualquer efeito vinculativo.
16.	Da mesma forma, as decisões desta Corte de Contas, para que sejam cumpridas, não se encontram sujeitas a quaisquer atos normativos editados por quaisquer órgãos submetidos à jurisdição deste Tribunal.
17.	Nesse sentido, a Portaria Normativa 2, de 6 de abril de 2017, do Ministério da Economia não constitui óbice ao cumprimento das deliberações deste Tribunal, tratando-se, em verdade, de ato normativo interno que tem por objetivo estabelecer diretrizes, no âmbito do Sistema de Pessoal Civil da Administração Federal - Sipec, para a execução, em folha de pagamento, das decisões judiciais relativas à gestão de pessoas, em ações propostas contra a União, suas autarquias e fundações (art. 1º) , o qual não possui nenhuma relação no que diz respeito às determinações oriundas desta Corte de Contas, efetuadas com fundamento no inciso IX do art. 71 da CF/1988.
18.	Ora, se o órgão jurisdicionado possui competência para fazer inserir na folha de pagamento rubrica oriunda de processos judiciais, também dispõe, em princípio, de competência para excluí-la ou reduzir o seu valor em razão da sua absorção, não tendo o gestor responsável logrado êxito em demonstrar o contrário, já que a citada portaria normativa, em seu texto, nada dispõe sobre o órgão responsável e o procedimento a ser adotado para a exclusão da rubrica judicial, tampouco tem incidência em relação às determinações oriundas de acórdãos deste Tribunal.
19.	Tal entendimento, inclusive, foi corroborado pelo próprio Ministério da Economia, que, em resposta à diligência realizada no âmbito deste processo (peça 65) , assim informou:
"3.	Verificou-se no Módulo de Ações Judiciais AJ/SIGEPE, Extrato SIGEPE (12662600) , que a referida ação foi analisada e devolvida, encontrando-se na competência do Autorizador, de responsabilidade do Dirigente de Recursos Humanos do órgão, para providências, desde 11/10/2019, não estando mais disponível no âmbito este Ministério, tampouco necessária mais nenhuma providência pelo Órgão Central para cumprimento da determinação da Corte de Contas. 
4.	Pelo fato de ser uma ação judicial pendente de recadastramento no Módulo AJ, o Autorizador poderia desde então efetivar as ações referentes à conclusão da atividade, já que trata-se de diminuição de valor de rubrica judicial, competindo a ele efetivar a marcação de absorção de rubrica judicial e, consequentemente, exclusão do pagamento indevido. 
5.	Cabe ressaltar, que após o envio da referida ação àquela Universidade havia possibilidade de retirar dúvidas, por intermédio de Solicitação de Informações, entretanto, conforme Extrato SIGEPE (12662600) , este Órgão Central não foi cientificado acerca de nenhuma dificuldade para continuidade nos trâmites sistêmicos para cumprimento. 
6.	Cumpre informar, em complementação ao que consta no item 17 do Despacho do Tribunal de Contas da União - TCU (12532388) , que este Órgão Central, em nenhum momento, apresentou a Portaria Normativa nº 2, de 6 de abril de 2017, expedida por esta Pasta, como justificativa para não dar cumprimento ao Acórdão do TCU"  (grifos acrescidos) .
20.	Aquele Ministério encaminhou ainda a Nota SEI 33499/2020/ME, de 22/12/2020 (peça 64) , com envio de cópia para a Universidade Federal do Piauí, tecendo as seguintes considerações:
"2.	Da leitura dos autos, verifica-se que essa Universidade fez as seguintes alegações em face desta Pasta Ministerial: 
Alega o requerente, em síntese, que a unidade gestora do órgão jurisdicionado possui capacidade reduzida para alterar dados nos contracheques dos servidores de forma unilateral, notadamente a retirada de rubricas que estão inseridas por motivo de ações judiciais. Sustenta que, para cumprir as determinações desta Corte de Contas no tocante à exclusão da vantagem tida por ilegal, faz-se necessário, primeiramente, o cumprimento dos requisitos do recadastramento de ação judicial exigidos pelo Ministério da Economia por meio da Portaria Normativa 2, de 6 de abril de 2016, entre os quais, a apresentação de força executória atualizados pelos procuradores da Advocacia-Geral da União.
3.	Todavia, ressaltamos que não existe fundamentação nas alegações apresentadas por essa Universidade para o não cumprimento da determinação da Corte de Contas, pelas razões que serão expostas abaixo.
4.	Primeiramente, a Portaria Normativa nº 2, de 6 de abril de 2017, que regulamento o recadastramento, solicita a inclusão de documentação que embasem a manutenção do pagamento da rubrica judicial, dentre estas, o parecer de força executória que confirme a permanência da executoriedade no decurso do tempo.
5.	Ocorre que, não estamos diante de uma situação de manutenção de pagamento, mas de uma determinação de exclusão de parcela considerada indevida, no momento da análise da aposentadoria do servidor. Assim, não seria razoável do Órgão Central exigir inclusão de parecer de força executória para justificar a manutenção de rubrica que é objeto de determinação do Tribunal de Contas da União em sentido oposto.
6.	Ao verificar o fluxo do Processo Judicial nº 11900000001069X (12662600) , contata-se que em nenhum momento foi requerida a inclusão de parecer de força executória para operacionalização da exclusão da rubrica judicial em questão. Também, verifica-se que a referida ação encontra-se parada com o perfil de Autorizador, de competência do Dirigente de Recursos Humanos dessa Universidade, desde 11/10/2019, ou seja, há mais de 1 (um) ano essa Universidade permanece inerte quanto a qualquer providência relacionada ao processo.
7.	Ademais, é de ciência dos órgãos e entidades que nos casos de recadastramento de ação judicial com diminuição de valor ou exclusão de beneficiado é possível realizar a conclusão da atividade com a realização da autorização e confirmação pelo perfil de Autorizador (recadastramento expresso) , dispensando nova homologação e confirmação do Órgão Central.
8.	Assim, não merece prosperar qualquer justificativa de não cumprimento de determinação do TCU para exclusão embasada na Portaria Normativa nº 2, de 2017, ou de dependência de procedimento desta Pasta Ministerial.
9.	Ainda, ressaltamos que, para atendimento das determinações do TCU, quanto à absorção da rubrica contida nos contracheques dos servidores foi amplamente divulgado aos órgãos setoriais e seccionais, o Comunica 562577, de 07/10/2020 (12662703) , o qual dispôs sobre a possibilidade de marcação de absorção no Módulo de Ações Judiciais - AJ diretamente pelo autorizador, ofertando mais uma opção, pela existência dessa nova funcionalidade sistêmica.
10.	Cumpre esclarecer que o art. 4º da Portaria Normativa nº 6, de 11 de outubro de 2016, estabelece que é competência dos Dirigentes de Recursos Humanos dos Órgãos e entidades integrantes do Sistema SIPEC adotar os procedimentos de cadastramento, controle e acompanhamento das ações judiciais relativas ao pessoal civil do Poder Executivo Federal, propostas contra a União, suas autarquias e fundações públicas, bem como providenciar o cumprimento das respectivas decisões judiciais. 
11.	Por fim, reafirmamos que não existe óbice normativo ou sistêmico algum para que essa Universidade realize os procedimentos para exclusão da rubrica judicial e cumprimento da determinação"  (grifos acrescidos) .
21.	Registre-se, ademais, que a determinação deste Tribunal, para se fazer cumprir, não tem o condão de envolver um grande quantitativo de servidores, já que, vale relembrar, não há a necessidade de prévia instauração de processos administrativos, dependendo apenas, em princípio, de simples inserção de dados no sistema de folha de pagamento do referido órgão jurisdicionado, atentando-se para a fórmula previamente estabelecida no acórdão deste tribunal: compensação da rubrica judicial - sem redução nominal do montante dos proventos - com os acréscimos decorrentes de novas estruturas remuneratórias definidas por lei com eficácia posterior ao trânsito em julgado do Mandado de Segurança 31.412/DF, ou seja, a partir de 15/5/2014.
22.	Por fim, vale rememorar que a existência do trânsito em julgado no Mandado de Segurança 31.412/DF já era de conhecimento desta Corte de Contas, que, por ocasião do Acórdão 8284/2020-TCU-Primeira Câmara, ora em acompanhamento, afirmou, expressamente, que a absorção deve se dar em relação aos planos de carreira instituídos posteriormente à data do trânsito em julgado da referida decisão.
23.	Entendo, assim, que houve, por parte do gestor ouvido em audiência, ofensa à autoridade da decisão desta Corte de Contas, sem causa justificada, cabendo, deste modo, a aplicação da pena de multa de que cuida o art. 58, inciso IV, da Lei 8.443/1992, a qual arbitro em R$ 5.000,00, considerando-se as circunstâncias do caso concreto e as consequências do ato, notadamente o pagamento de vantagem ilegal por longo período às interessadas.
24.	Verifico, outrossim, que a conduta omissa do Sr. Lauro Oliveira Viana, ex-Superintendente de Recursos Humanos da UFPI, autoridade responsável pelo efetivo cumprimento da determinação do Tribunal, causou e vem causando dano ao erário, pois permitiu que os servidores beneficiados continuassem a perceber seus proventos de forma integral, sendo o caso de se promover a sua responsabilização solidária pelos pagamentos indevidos, conforme estabelecido no subitem 9.3.1 do Acórdão 12624/2018-TCU-Primeira Câmara.
25.	No mais, além da aplicação da pena de multa ao gestor recalcitrante, acolho a proposta da unidade técnica no sentido de que sejam reiteradas as determinações constantes do Acórdão 12624/2018-TCU-Primeira Câmara, reiteradas pelo Acórdão 8284/2020-TCU-Primeira Câmara e que ainda não foram integralmente cumpridas.
	Ante o exposto, acolhendo a proposta da unidade técnica e do órgão ministerial, VOTO por que o Tribunal adote a deliberação que ora submeto a este Colegiado.
TCU, Sala das Sessões, em 8 de junho de 2021.
BENJAMIN ZYMLER 
Relator